臺灣高等法院刑事判決　　　　　　　　　　　　　　九十一年度上易字第二四四號
　　上　訴　人
　　即　被　告　己○○
右上訴人因侵占案件，不服臺灣宜蘭地方法院，九十年度易字第二一六號，中華民國
九十年十二月六日第一審判決（起訴案號：臺灣宜蘭地方法院檢察署八十八年度偵續
字第四八號）提起上訴，本院判決如左：
    主  文
上訴駁回。
    事  實
一、己○○於民國八十七年四月間，邀集戊○○、丙○○、游三妹、乙○○與甲○○
    共同籌設新微資訊股份有限公司（以下簡稱新微公司），陸續於八十七年五月至
    同年六月二十日募得前述戊○○、丙○○、游三妹、乙○○與甲○○所交之股款
    計一百三十五萬元，於同年六月二日經主管機關台灣省政府建設廳核准公司設立
    登記，以宜蘭縣羅東鎮○○里○○路一三六號一樓為公司所在地、由己○○擔任
    董事，負責執行業務及代表公司而開始營業後，己○○竟意圖為自己不法所有，
    明知股東間於成立新微公司之初，並未有要合併「羅東資訊股份有限公司」（以
    下簡稱羅東資訊）與「新知資訊社」（以下簡稱新知資訊）而收購該二家資訊公
    司貨物之合意，詎於其任新微公司負責人之八十七年五月至七月間，將其於業務
    上所持有新微公司之股款與營業收入計新台幣（下同）五十六萬元，藉以支出予
    「羅東資訊」、「新知資訊」收購貨物為由，予以侵占入己，嗣因於八十七年八
    月己○○向戊○○等人要求增資引起股東之懷疑並查帳後，而查知上情。
二、案經戊○○、乙○○告發由臺灣宜蘭地方法院檢察署檢察官偵查起訴。
    理  由
一、訊據上訴人即被告固坦承有於上揭時、地，與戊○○等人籌設新微公司，並收取
    股款共一百三十五萬，而於八十七年六月二日設立登記營業等情，惟矢口否認有
    何公訴人所指之侵占犯行，辯稱：當初要與戊○○等人合夥成立公司時，已約定
    新公司即新微公司要合併「羅東資訊」、「新知資訊」並收購該二家公司之貨物
    ，而羅東資訊本係伊所有，合併前資產約六十四萬元扣除應付之股金外，尚可得
    三十四萬元；另新知資訊部分則要付出約二十二萬元，所以總計五十六萬元之支
    出係用以支給購買「羅東資訊」與「新知資訊」之貨物，伊並沒有侵占公司的錢
    ，後來是因為公司賠錢，股東們不願意接受，才會發生糾紛云云。經查：
（一）查新微公司設立之初，共向股東戊○○等人收取股金，共計收得一百三十五萬
      元，業據告發人即新微公司股東戊○○、乙○○指陳甚詳，並經證人甲○○證
      述屬實，且為被告所自承。再者，就告發人所提出之查帳、對帳結果（見原審
      九十年八月二日證人甲○○所提出之對帳結果，附於原審卷第七十頁至第七十
      二頁）與被告自行提出之記帳結果（原審卷第十九頁至第四十二頁、第八十四
      頁至第九十頁）比對後：就新微公司八十七年五月至七月營業收入部分：告發
      人指訴稱共計二十六萬七千四百二十一元、相較被告所供稱營業收入為二十六
      萬九千零五十一元大致相符；而有關新微公司五月至七月營業支出部分，不論
      就文具用品、設立記帳費、保險費、生財器具費、水電費、機器設備費、其他
      支出、房租等支出費用，被告與告發人所結算結果均相符合，此有前述帳目明
      細可查，並經告發人等與被告是認在卷。是有爭執者係支出予「羅東資訊」之
      三十四萬元與「新知資訊」二十二萬元之部分。亦即新微公司成立之初，股東
      間是否有合併「羅東資訊」與「新知資訊」之合意，而須支出共計五十六萬元
      ，作為收購該二間公司貨物之費用？為本案首應釐清之事。
（二）次查：告發人戊○○、乙○○堅詞否認當初公司設立時，有要合併「羅東資訊
      」與「新知資訊」並收購其貨物之合意等語；而新微公司股東即證人甲○○於
      原審時證稱：「（你是否看過偵續卷內第十九頁之合約（提示）？）我有看過
      ，那是當初被告找我們時，口頭上有拿這一份資料說過這個構想，看我們要不
      要加入，當初我有在同樣內容的資料上簽過名，我們在公司尚未成立之前，我
      們大致上是有同意這樣的內容，但並沒有列入公司的章程內，當時成立公司時
      ，這一份內容並沒有成為我們股東間合夥的內容。」（原審卷第九十五頁），
      證人丙○○：「（有無跟己○○他們成立新公司？）有，當時我們有約定每人
      要拿三十萬元來成立一家新公司，我們要成立之前有討論，討論的內容是要發
      展電腦軟體，當時股東就是在場的這些人，己○○是集資後，我們讓他掛董事
      ，我只有去一次而已，後來是乙○○跟我說公司要成立，因為我信任我同學乙○○，所以我就匯錢過去這樣而已。我去過一次我有簽壹份文件，當時公司是
      大家集資，他們有說要吃掉一家公司，但我們沒有同意，當時好像是己○○說
      公司成立時，要吃掉他們公司的貨，但我們沒有同意。」「（對偵續卷十九頁
      （提示並告以要旨）有何意見？）當時我們沒有答應，我們簽名是表示要參加
      而已，且當時股東人不一樣。」（原審卷第一○六頁至第一○七頁），證人游
      三妹於原審證稱：「（有無跟己○○約定成立公司？）有，當時是己○○跟乙○○說要成立電腦軟體公司，每人出資三十萬元，我想沒有多少錢，蠻有前景
      ，所以我就簽名，當時股東沒有都在，我們從來沒有一起開過會，因為我們股
      東間都認識且金額不多，所以才沒有一起開會，當初有說公司細節要一起開會
      討論，可是都沒有開過會。公司成立細節都是乙○○跟我說，要匯錢他就跟我
      說，他也沒有跟我說要增資及合併公司的事宜，只說要出資三十萬元，其他都
      沒有說，當初被告只說要參加就簽名這樣而已。」（原審卷第一○七頁）等語
      明確，證人間所述大致相符，且均否認有該合意存在，是已難認當時新微公司
      股東間有合併「羅東資訊」、「新知資訊」並收購貨物之合意。另被告雖提出
      公司章程草約（見八十八年偵續字第四八號卷第十九頁以下）第三十六條；「
    兩間店面內已有商品，募資後以原進貨單價購入．．．」為證，然觀該份約定
      ，最末公司發起人連署人，與新微公司股東成員並非完全相同，此有發起人連
      署名單附於新微公司草約之末與新微資訊有限公司董事股東名單各一分存卷可
      查（同上卷第二十三頁與八十八年度偵字第一二五五號卷第二十八頁），是自
      難以此份合約作為被告有利之認定。復就被告於新微公司設立登記時所附之公
      司章程，亦未載明合併他家公司並收購貨物之意旨，此有新微資訊有限公司章
      程一份附卷可憑（原審卷第八十一頁至第八十三頁）。足認告發人前述指稱對
      於合併公司及收購貨物一事並未有合意應為可採，被告所辯，並無依據。
（三）又有關「新知資訊」部分，證人丁○○於原審審理時證稱：「．．．被告跟告
      訴人他們有跟我說要合夥，要把新知公司及羅東資訊要合併，要成立新公司，
      後來沒有達成協議，後來他們股東沒有同意要合併．．．我們公司沒有跟他們
      合併，也未曾從己○○那邊拿到錢或是買貨物，我們也有貨物進出，後來因為
      我們家人沒有人力繼續經營，所以停業，與被告他們沒關係」等語（原審卷第
      一二○頁）、而證人高鈺玲（原名高美惠）對於新知資訊社並未與新微公司合
      併，且「因為公司人手不夠，所以沒有繼續經營，不是跟人家合併」等語（原
      審卷第一二六頁），二人證述甚詳，並有新知資訊社出具之聲明書一紙可參，
      且被告己○○亦於原審審理時自承迄今確未交付「新知資訊」二十二萬元等語
      （原審卷第一三九頁），是被告己○○先稱前述支出二十二萬元係支給收購「
      新知資訊」貨物之費用，其後又稱實際上二十二萬元尚未支付，則既尚未支付
      之費用為何列於已支出之項目中？是被告前所辯，實違常理。尤有進者，被告
      八十八年一月時經告發人戊○○等人對帳後，業簽立金額共計為六十二萬七千
      三百三十六元之支票二紙予戊○○等人，亦有前述支票影本二紙存卷可憑（八
      十八年度偵續字第四十八號卷第五十四頁），顯見被告亦自承於帳目上記載與
      實際收支有所不符。綜上，被告確有利用業務上持有公司款項之機會，藉以支
      出予「羅東資訊」、「新知資訊」收購貨物為由，予以侵占等犯行甚明。
（四）此外，被告己○○雖復另舉證人林豐棋，然證人林豐棋僅能證明確有結束「羅
      東資訊」成立新微公司，且雖有經被告告知「羅東資訊」係以貨物出資，然證
人林豐棋對股東間合意究為如何？並不知情，實難為被告有利之證明。
二、核被告所為，係犯刑法第三百三十六條第二項之業務上侵占罪。又被告行為後刑
    法第四十一條及刑法施行法第三條之一，業經立法院於九十年一月四日修正，並
    經總統於九十年一月十日公布，同年一月十二日生效，將短期自由刑得易科罰金
    適用範圍之法定最重本刑上限由有期徒刑三年以下提高至五年以下，是就諭知易
    科罰金之規定，比較新舊法結果，以裁判時法較有利，自應依刑法第二條第一項
    前段之規定，適用修正後刑法第四十一條第一項規定諭知易科罰金之折算標準，
    併予敘明。又公訴人雖認戊○○、乙○○二人係行使告訴之權利，然查所謂犯罪
    被害人係指因犯罪而直接受害者而言，依法組織之公司被人侵害，雖股東間利益
    受有影響，但直接受損害者究為公司，自當以公司為犯罪被害人，是前述戊○○
    、乙○○請求訴追之意，性質上應僅屬「告發」，亦予敘明。
三、原審以被告罪證明確，適用刑法第三百三十六條第二項、第二條第一項前段、修
    正後第四十一條第一項、罰金罰鍰提高標準條例第一條前段、第二條，併審酌被
    告犯罪之動機、目的、手段、被告素行良好、影響投資股東間之權益及所造成公
    司之損害、雖簽發支票以為彌補卻不獲兌現及犯後態度等一切情狀，量處有期徒
    刑六月，並諭知易科罰金之折算標準。其認事用法，均無不合，被告上訴意旨以
    ：告發人等於偵查時依草約上之條文控告被告未依約開公司，足見告發人亦認同
    該合約，卻又於原審審理時聲稱未簽過該合約，嗣又稱簽過，其所言均前後矛盾
    ，不足憑採。又公司成立後，高美惠即在新微公司擔任會計，丁○○擔任無給薪
    之顧問，而新知公司所有貨物全在新微公司陳列、販售，此可說明二家公司關係
    深厚，足證丁○○、高美惠所稱二家公司沒有合併，而且沒有任何關係為虛偽不
    實。支票六十餘萬中倘包括合併貸款，員工未發之薪資及應收未收之款項，只因
    告發人等要求被告一併承受，故才會開支票，於此並不表示即承認收支不符云云
    而指摘原判決不當，並提出新微公司五月至十一月份應收應付略表以證明並無侵
    占之事實。惟查：(一)告發人戊○○、乙○○堅詞否認當初公司設立時，有要合併
    「羅東資訊」與「新知資訊」並收購其貨物之合意，而新微公司股東即證人甲○○、丙○○、游三妹等人亦於原審審理時均否認有該合意存在（原審卷第九十五
    頁、第一○六頁至第一○七頁），且證人間所述均屬相符，是已難認當時新微公
    司股東間有合併「羅東資訊」、「新知資訊」並收購貨物之合意。再經本院傳訊
    證人甲○○到庭證稱：「當時己○○的構想是要將兩家公司合併，但細節要公司
    成立後再談，所以後來的細節沒有談。」「被告己○○跟我說每個人都已經交錢
    了，所以我才交錢。後來我才知道只有告訴人戊○○有交付資金。我想說朋友要
    一起創立事業，就將錢交給被告己○○，細節要等到所有的人都到齊再討論。」
    「（有無訂定洽談時間？）沒有，被告說人到齊才談。」（本院九十一年三月一
    日訊問筆錄）此亦為告發人乙○○、戊○○所承認（參同上之筆錄），被告一概
    以人到齊後再商談為由推卻，以致證人即新微公司之股東不疑有他將資金交付被
    告，被告卻遲遲未定商談之時間，足見該草案確實係未經告訴人等全體股東所確
    認過的之合約甚明。再由證人丙○○於本院證稱：「（你是股東？）是。」「（
    是成立新公司還是合併？）成立新公司但是被告己○○說要將羅東資訊的貨物移
    轉到新公司，但我們沒有同意。」「（對偵查卷第十九頁（即係爭之草約）有何
    意見？）那是當初己○○要集資的草約，看看有沒有人要作股東，這是當時願意
    參加的人簽名，但後來真正參加的人並非全部都是該草約的簽名者。」（本院九
    十一年四月十七日訊問筆錄）等語明確，益徵告發人前述指稱對於合併公司及收
    購貨物一事並未有合意應為可採。從而縱有如被告所稱公司合併情事，並由新公
    司收購舊公司貨物之舉，亦僅為被告當初欲成立新公司時主觀及片面之意願，在
    股東間並未達成共識，乃不爭之事實。(二)至關於新微公司與新知公司間之關係，
    亦經本院傳訊關係人即證人丁○○到庭證稱：「當初高美惠在章程上簽名是因為
    被告己○○找我們要合併新知公司的事情。是與被告己○○的羅東資訊合併。高
    美惠有簽名是因為有意願，但後來沒有談成，因為後來找來的股東除了一、二個
    以外，其他都與原來邀我們時，簽名的股東不同。所以我們就沒有同意，沒有合
    併完成，因此新知還是新知。」「（新知公司的貨也有拿到新微公司去賣，那是
    什麼關係？）我也不知道，那要問被告。當初說要合併，所以新知公司的貨有拿
    到新微公司，但後來沒有談成，被告己○○應該將貨還給我們，但我們也找不到
    被告己○○，我沒有告被告己○○算是很好了，我等於被被告己○○騙貨物。」
    （本院九十一年三月一日訊問筆錄）等語綦詳，是新知公司確有將貨物在新微公
    司陳列、販售，惟因合併最終並未達成協議，故雙方之公司仍為獨立之公司，則
    被告以新知公司之貨物在新微公司販售即謂二公司確有合併之事實，無非欲藉此
    生米熟飯強要告發人等承認，以掩飾其侵占之犯行而已。(三)另被告辯稱若未合併
    ，為何要進行上開公司間之盤點云云，並請求傳訊證人丙○○，經證人丙○○結
    證「成立新公司，但是被告己○○要將羅東資訊的貨物移轉到新公司，但是我們
    沒有同意」「被告己○○的意思是要將羅東資訊的貨物賣給新公司，但我們股東
    間不同意」「．．．己○○要我盤點哪部分是公司的貨，哪部分是被告己○○的
    貨．．．」「（．．．盤點出來做什麼？）他的意思是要賣給新公司，但我們股
    東並沒有同意」等語（本院九十一年四月十七日訊問筆錄），是盤點只因被告既
    已將羅東資訊貨物強行進駐新公司，股東間不得已，乃由丙○○會同被告盤點，
    進行區隔新公司與羅東資訊間之貨物，非如被告所辯係為進行合併之盤點。(四)證
    人丙○○復證述「（提示偵查卷第十九頁資訊管理有限公司章程？）即是當初被
    告己○○要集資的草約，看看有沒有人要做股東，這是當時願意參加的人簽名，
    但後來真正參加人並非全部都是該草約的簽名者」等語（本院九十一年四月十七
    日訊問筆錄），核與證人甲○○之證述相符，從而此章程雖名為章程，實為草創
    階段，於召募股東集資時，被告主觀上之構想，尚非最後定案可列入公司登記章
    程之事項，對股東自無約束力至明，參以本院另以對後來加入之股東若未在草約
    中簽名，有何拘束力乙節質疑被告，被告表示尚有另一份約定，只因後來找不到
    云云（見同上筆錄），益見上開章程確屬募集資金時之草約無疑，被告既稱另有
    一份正式約定又無法提出以實其說，卻一再以前開未經全部股東採認之草約為其
    主張權益之基礎，豈非矛盾。(五)又提出新微資訊八十七年五月至十一月所有應收
    應付之財物略表，以證明被告並無無侵占之事實，惟該略表乃被告片面制作，並
    無其他積極證據可證明略表所列之項目為真實，且未經告發人等共同會算並經採
    認，被告徒以其所列應收應付之財物略表，即謂其卻無侵占之事實，難謂有據，
    且縱被告所列之財物略表為真實，亦不足以認告發人對於合併公司及收購貨物一
    事確有合意或同意向「羅東資訊」、「新知資訊」收購貨物，不能資為被告有利
    之推論。縱上所述，被告上訴意旨泛泛指摘原判決不當，為無理由，應予駁回。
據上論斷，應依刑事訴訟法第三百六十八條，判決如主文。
本案經檢察官呂光華到庭執行職務。
中      華      民      國    九十一    年      五      月     十五     日
                              臺灣高等法院刑事第十九庭
                                  審判長法  官  許  國  宏
                                        法  官  林  勤  純
                                        法  官  洪  光  燦
右正本證明與原本無異。
不得上訴。
                                        書記官  陳  玉  嬋
中      華      民      國    九十一    年      五      月     十六     日
附錄：本案論罪科刑法條全文
刑法第三百三十六條
對於公務上或因公益所持有之物，犯前條第一項之罪者，處一年以上七年以下有期徒
刑，得併科五千元以下罰金。
對於業務上所持有之物，犯前條第一項之罪者，處六月以上五年以下有期徒刑，得併
科三千元以下罰金。
前二項之未遂犯罰之。
